【裁判字號】    92,台上,2915
【裁判日期】    920529
【裁判案由】    妨害自由
【裁判全文】
最高法院刑事判決                              九十二年度台上字第二九一五號
    上訴人  台灣高等法院檢察署檢察官
    被  告  甲○○
            乙○○
            丙○○
右上訴人因被告等妨害自由案件，不服台灣高等法院中華民國九十年一月十六日第二
審判決（八十九年度上訴字第三三○六號，起訴案號：台灣台北地方法院檢察署八十
七年度偵字第九五三二號)，提起上訴，本院判決如左：
    主  文
原判決撤銷，發回台灣高等法院。
    理  由
本件原判決認定：被告丙○○與王秋水均為國宣企業有限公司（下稱國宣公司）之股
東，案外人即丙○○之同居人王載宣為國宣公司之創辦人，被告乙○○為王載宣之孫
，被告甲○○則為乙○○之妹婿。緣丙○○認為王秋水應將其在國宣公司之部分股權
移轉予伊及乙○○，遂夥同乙○○、甲○○邀約王秋水於民國八十七年四月十七日下
午三時許在台北市○○路○段溫娣漢堡店談判，至同日晚上十時三十分許漢堡店打烊
時仍未談妥，四人遂搭車前往台北縣新莊市○○路○段三十八號二樓甲○○住處繼續
商談。其間，丙○○仍要求王秋水簽立同意書，將其在國宣公司之部分股權轉讓予伊
及乙○○，惟王秋水認為無此義務而拒絕。被告等竟共同基於恐嚇之犯意聯絡，推由
甲○○以加害生命之事，向王秋水恐嚇稱：「你今年運氣很不好，也許三個月會死掉
，或一個月或現在就會死掉」；乙○○亦以加害生命之事，向王秋水恐嚇稱：「你要
老實點，不然會很痛苦」等語，使王秋水心生畏懼，致生危害於安全。然王秋水仍不
為所動，被告等為達目的，進而基於共同傷害之犯意聯絡，推由甲○○接續多次以拳
頭抵住王秋水之腰、腹攢打（何謂攢打？語意不明）；丙○○亦手拍、抓打及腳踢王
秋水，致王秋水腹部挫傷瘀血三處（三乘三公分、一乘一公分及一乘一公分）、右手
挫傷二處（一乘一公分及二乘二公分），共同以強暴之方法使王秋水行無義務之事，
而簽立文件同意將國宣公司之股權（總資本額十二分之一）移轉予乙○○、丙○○，
至翌日凌晨始由甲○○載同王秋水、丙○○返回台北市等情。因而撤銷第一審判決，
依牽連犯改判論處被告等共同傷害人之身體罪刑。又以公訴意旨另以：被告等於當日
晚上十時三十分許漢堡店打烊後，要求王秋水前往他處繼續商談，因王秋水不願意同
行，被告等竟基於共同之犯意，由甲○○、乙○○將王秋水之雙手後壓，將之強押上
車，以非法方法剝奪其行動自由，押往台北縣新莊市○○路○段三十八號二樓，繼續
商談。其間除施以恐嚇、毆打及強迫簽立同意書外，並至翌（十八）日凌晨四時許，
始讓王秋水離去，因認被告等係涉犯刑法第三百零二條第一項之剝奪他人行動自由罪
嫌。但經審理結果，認為不能證明被告等係以強暴、脅迫或其他非法方法強迫王秋水
前往上址。惟檢察官認前揭有罪部分，均為妨害自由之部分行為，而按實質上一罪起
訴，故此部分不另為無罪之諭知，固非無見。
惟查：(一)已受請求之事項未予判決者，其判決當然為違背法令，刑事訴訟法第三百七
十九條第十二款定有明文。本案經第一審判決被告等均犯恐嚇罪、傷害罪後，除被告
等各自提起上訴外，檢察官亦不服第一審判決對被告等提起上訴，主張被告等應成立
妨害自由罪，且指摘第一審判決量刑過輕（見原審卷第十七頁檢察官上訴書）。乃原
審之判決書，非但未將檢察官列為上訴人，且於撤銷改判時，對於檢察官之上訴有無
理由，全未論及，自有已受請求之事項未予判決之違法。(二)證據雖已調查而其內容尚
未明瞭者，即與未經調查無異，如遽行判決，仍屬應於審判期日調查之證據而未予調
查。本件依檢察官起訴之事實，係指被告等於八十七年四月十七日晚上十時三十分許
，從台北市○○路○段之溫娣漢堡店，共同以非法方法將王秋水強押至台北縣新莊市
○○路○段三十八號二樓而剝奪其行動自由，其間除對王秋水施以恐嚇、毆打及強迫
簽立同意書外，並至翌（十八）日凌晨四時許，始讓王秋水離去，涉有刑法第三百零
二條第一項之以非法方法剝奪人之行動自由罪嫌（見偵查卷第九十一至九十二頁）。
原判決亦認定，王秋水係至翌（十八）日凌晨始離去（見原判決第三面第七行）。但
原判決理由僅說明，不能證明被告等係以強暴、脅迫或其他非法方法強押王秋水至台
北縣新莊市上址（見原判決第十二至十三面，理由十）；至於王秋水於當日晚上到達
上址後，至翌（十八）日凌晨四時離去（即遭受恐嚇、毆打及強迫簽立同意書期間）
已有數小時，此期間有無被剝奪行動自由？原審未予調查審認，理由亦毫無說明，即
遽行判決，亦難昭折服。(三)刑法第二百七十七條第一項之傷害罪，依同法第二百八十
七條前段規定，須告訴乃論。原判決事實雖記載，案經王秋水訴由台北市政府警察局
大安分局報請台灣台北地方法院檢察署檢察官偵查起訴。但傷害部分，是否業經王秋
水合法告訴？原審未予調查審認，理由亦未說明，即遽為實體判決，亦有疏漏。以上
或為檢察官上訴意旨指摘所及，或為本院得依職權調查之事項，應認原判決有撤銷發
回更審之原因。
據上論結，應依刑事訴訟法第三百九十七條、第四百零一條，判決如主文。
中      華      民      國    九十二    年      五      月    二十九    日
                              最高法院刑事第十一庭
                                  審判長法官  呂  潮  澤
                                        法官  白  文  漳
                                        法官  陳  世  雄
                                        法官  孫  增  同
                                        法官  林  開  任
      右正本證明與原本無異
                                              書  記  官
中      華      民      國    九十二    年      六      月      三      日


司法院資訊處製作；財團法人民間司法改革基金會備份。
